【裁判字號】    97,上訴,824
【裁判日期】    970723
【裁判案由】    妨害投票
【裁判全文】
臺灣高等法院刑事判決                 97年度上訴字第824號
上  訴  人
即  被  告  丁○○
選任辯護人  楊德海  律師
上  訴  人
即  被  告  甲○○
上列上訴人等因妨害投票案件，不服臺灣宜蘭地方法院96年度選
訴字第2號，中華民國96年12月31日第一審判決（起訴案號：臺
灣宜蘭地方法院檢察署96年度選偵字第4號），提起上訴，本院
判決如下：
    主  文
原判決關於甲○○部分撤銷。
甲○○無罪。
其他上訴駁回。
    事  實
一、丁○○係民國95年間宜蘭縣南澳鄉第18屆鄉民代表候選人，
    為求增加票源順利當選，利用非設籍在宜蘭縣南澳鄉，原無
    投票權之人，形式上將戶籍遷移至該鄉（然實際未住於設籍
    處，即俗稱之幽靈人口）之方式，藉以取得該屆鄉民代表選
    舉之投票權，竟於94年12月上旬某日，至宜蘭縣蘇澳鎮○○
    路○段106號由戊○及其同居人黃曼麗經營之檳榔攤，以宜蘭
    縣南澳鄉○○路○段41號之鐵皮屋所有人乙○○要用戶口名
    簿為由，向不知情之戊○（原名韓武雄）取得上址戶口名簿
    ，再將該戶口名簿交付有犯意聯絡之宜蘭縣南澳鄉第18屆村
    長候選人丙○○（未據起訴）。另原設籍在臺北縣板橋市○○路○段435巷31弄16號2樓之李展翔、畢秀莉夫妻，為圖使
    丁○○、丙○○分別當選該屆鄉民代表及村長，竟與丁○○
    、丙○○共同基於妨害投票之犯意聯絡，由李展翔將其與畢
    秀莉之戶口名簿、國民身分證及印章等交予丙○○，由丙○○於同年12月12日，至宜蘭縣南澳鄉戶政事務所，代辦遷入
    「宜蘭縣南澳鄉○○路○段41號」之戶籍登記，將戶籍虛偽
    遷入，惟實際未居住該處。嗣宜蘭縣選舉委員會依宜蘭縣南
    澳鄉戶政事務所之戶籍登記資料，誤認李展翔夫妻於投票日
    （95年6月10日）之前1日，已在宜蘭縣南澳鄉繼續居住達4
    個月以上，進而將其2人編入宜蘭縣南澳鄉第18屆鄉民代表
    暨村長選舉之選舉人名冊，並公告確定。李展翔及畢秀莉遂
    藉此虛偽遷移戶籍之方式，取得投票權，繼而於95年6月10
    日選舉投票日，至宜蘭縣南澳鄉南澳村第332投票所行使投
    票權，使宜蘭縣南澳鄉第18屆鄉民代表暨村長選舉之投票發
    生票數不實增加之不正確結果。李展翔及畢秀莉旋於同年7
    月7日將戶籍遷回臺北縣板橋市原址。
二、案經檢舉人（姓名年籍詳卷）告發暨臺灣宜蘭地方法院檢察
    署檢察官偵查起訴。
    理  由
甲、被告丁○○部分：
壹、關於證據能力之認定：
    按被告以外之人於偵查中向檢察官所為之陳述，除顯有不可
    信之情況者外，得為證據，刑事訴訟法第159條之1第2項定
    有明文。本案原審共同被告戊○、證人黃曼麗於偵查中以證
    人身分具結陳述，合於法定要件，且檢察官代表國家偵查犯
    罪、實施公訴，依法有訊問證人之權，證人且須具結，實務
    運作上，偵查中檢察官向被告以外之人所取得之陳述，原則
    上均能遵守法律規定，不致違法取供，其可信度極高，復查
    無顯有不可信之情況，依上開規定，戊○及黃曼麗於偵查中
    之證言，自有證據能力。
貳、認定犯罪事實所憑之證據及理由：
一、訊據被告丁○○矢口否認前述犯行，辯稱：我僅係宜蘭縣南
    澳鄉○○路○段41號之土地登記名義人，我未向戊○拿戶口
    名簿，亦不認識李展翔及畢秀莉，我未與丙○○共同以虛遷
    戶籍之方式，增加票源云云。
二、經查李展翔、畢秀莉原設籍臺北縣板橋市○○○段435巷31
    弄16號2樓，於94年12月12日委由丙○○至宜蘭縣南澳鄉戶
    政事務所，申請辦理戶籍遷入宜蘭縣南澳鄉○○路○段41號
    ，惟並未於新址居住，嗣於95年6月10日即宜蘭縣南澳鄉第1
    8屆鄉民代表暨村長選舉投票日，前往南澳鄉南澳村第332投
    票所行使投票權之事實，業據李展翔、畢秀莉於原審供承在
    卷，並有宜蘭縣第18屆鄉鎮市民代表暨村里長選舉第332 投
    票所選舉人名冊、國民身分證影本2份、遷入戶籍登記申請
    書、委任書各1件（選他字卷第29頁、第64頁、第103、104
    頁）附卷可稽。
三、被告丁○○於94年12月上旬，前往宜蘭縣蘇澳鎮○○路○段
    106號戊○經營之檳榔攤，以乙○○要用戶口名簿為由，向
    戊○拿取宜蘭縣南澳鄉○○路○段41號之戶口名簿之事實，
    業據原審同案被告戊○於偵查中結證稱：當時丁○○未說要
    遷戶口，他是於94年12月間來我現住的蘇花路2段106號找我
    ，說乙○○需要用戶口名簿，要我將戶口名簿交給他，因戶
    口名簿的房子登記所有人為乙○○，丁○○這樣講我就將戶
    口名簿交給他，後來我因為要改名字，就向丁○○要求取回
    戶口名簿，但他說戶口名簿遺失了，我只好到南澳鄉公所重
    新申請戶口名簿，並看到李展翔、畢秀莉登記在該戶口內，
    我不知道他們為何會登記到該戶口內等語（選他字卷第113
    頁）。其於原審及本院審理時證稱：因為丁○○是南澳鄉○○路○段41號的土地登記名義人，乙○○是地上物所有權人
    ，當時花卉產銷班在那邊，我是產銷班班長，地主要跟我拿
    戶口名簿，我當然要給他，丁○○有說乙○○要用，丁○○
    與乙○○的交情很好，所以我相信他講的話，丁○○是下午
    差不多1至3點左右，自己1人過來拿，當時黃曼麗從廁所出
    來，有看到我拿戶口名簿給丁○○，她還問我丁○○拿戶口
    名簿要做什麼，戶口名簿是從檳榔攤後面儲藏室化妝檯的抽
    屜內拿出來，黃曼莉看到的時候，是我剛好拿給丁○○‧‧
    ‧後來我改名字需用戶口名簿，去找丁○○，但他不在，他
    的會計小姐給我電話號碼，我打電話給鄭，丁○○說戶口名
    簿不見了，我去戶政事務所重新申請戶口名簿，才發現戶籍
    內有別人名字等語（原審卷第134-138頁、本院97年5月28日
    審判筆錄第6頁）。證人黃曼麗於原審亦證稱：丁○○是去
    蘇花路2段106號拿戶口名簿，戶口名簿用綠色套子裝著，所
    以我有看到，當時我從廁所出來，到他們在門口，我問戊○
    丁○○來拿戶口名簿做什麼，他說丁○○說是乙○○要用戶
    口名簿，我就沒有再多問了，後來丁○○跟戊○說戶口名簿
    丟掉了，那時我跟戊○剛好都要改名字，丁○○去拿戶口名
    簿時，戶口名簿放在106號大門進去旁邊的書桌抽屜內，儲
    藏室化妝檯桌子抽屜放我私人的東西，戊○以為我都是放在
    那邊等語（原審卷第141-142頁）。證人戊○及黃曼麗就上
    開戶口名簿係由被告丁○○前來拿取乙節，2人所述互核相
    符。至於當時戶口名簿究係置於檳榔攤後方儲藏室化妝檯抽
    屜，抑或置於大門旁書桌抽屜內，證人戊○與黃曼麗所述雖
    有出入，此或因時日已久，證人記憶有誤，證人等就該戶口
    名簿放置地點之陳述縱有不一，但2證人就當日係被告丁○○前來拿取該戶口名簿之事實，則始終指證如一。況被告戊○於原審復證稱：94年黃曼麗剛搬過去，本來是暫時放在化
    妝檯那邊，等到檳榔攤就緒後，就放在前面的書桌抽屜內，
    拿給丁○○的時候，是從化妝檯那邊拿出來，因為主要證件
    都是放在那邊等語（原審卷第144頁），證人黃曼麗於偵查
    中亦證稱：於94年底才搬至蘇花路2段106號等語（選他字卷
    第112頁），彼2人就戶口名簿所放位置之相異陳述，應係彼
    等遷居整理後，就證件所置地點變更所致，尚不得據此即認
    彼2人之證言均不足採。
四、證人丙○○於原審證稱：我受李展翔委託，持李展翔、畢秀
    莉之身分證、戶口名簿、印章及戊○之戶口名簿去辦理遷入
    登記等語（原審卷第145頁），並有偵查卷附遷入戶籍登記
    申請書、委任書各1件足憑（選他字卷第103-104頁）。戊○
    之戶口名簿既係交付被告丁○○，則證人丙○○代辦李展翔
    、畢秀莉戶籍遷移登記時，所持有之戊○戶口名簿，當係被
    告丁○○所交付。
五、至於證人丙○○於原審雖證稱：我於94年12月上旬某日，至
    戊○之檳榔攤向他拿戶口名簿，大概是上午，確實時間忘記
    ，因為我是第18屆村長候選人，故請李展翔幫忙，將戶籍遷
    至南澳鄉，才有投票權云云（原審卷第146頁），與證人戊○、黃曼麗前開所述已有不符。而證人丙○○於原審另稱：
    與戊○平常沒有往來，但有談過種植寒梅之事（原審卷第14
    5頁），證人戊○於本院審理時亦證稱：我確實將戶口名簿
    交給丁○○，我與丙○○不熟，只是工作認識，我不可能將
    戶口名簿交給不熟之人等語（本院97年5月28日審判筆錄第8
    -9頁、第10頁）。證人丙○○既與戊○不算熟識，衡諸常情
    ，其參選村長如欲增加票源，理應向熟識之人取得戶口名簿
    ，作為幽靈人口設籍之用，以免遭人舉發，然依其所言，竟
    向不甚熟識之戊○索取戶口名簿，而戊○竟同意將戶口名簿
    交付不熟之人，顯與常情有違。另證人丙○○當時係參選「
    南澳鄉」南澳村村長，有宜蘭縣選舉委員會96年7月19日宜
    選一字第0960600734號函在卷可查稽（原審卷第85頁），理
    應知悉蘇澳鎮與南澳鄉之交界所在。證人戊○當時與黃曼麗
    係在宜蘭縣「蘇澳鎮○○○路○段106號經營檳榔攤，據證人
    戊○於原審稱兩處相距不到800公尺（原審卷第133頁），證
    人丙○○既與戊○不算熟識，其怎會知曉戊○仍設籍南澳鄉
    ○○路○段41號，且該址戶口名簿仍由戊○持有中？又上開
    檳榔攤既位於「蘇澳鎮」選區內，衡情證人丙○○理應不會
    到「蘇澳鎮」向戊○拿戶口名簿，作為李展翔、畢秀莉遷入
    戶籍之用。是系爭戶口名簿究係何人向證人戊○拿取乙節，
    證人丙○○所言既與客觀事證不符，自難採信。被告丁○○
    既係南澳鄉○○路○段41號建物坐落之土地登記名義人，復
    與證人戊○及建物所有人乙○○熟識，其知悉戊○設籍該址
    ，即與常情無悖，自應以證人戊○及黃曼麗之證言為可採。
六、原審共同被告李展翔、畢秀莉雖均供稱：投票時係依丙○○
    之請求，投給村長候選人丙○○，至於鄉民代表部分則隨便
    投等語（原審卷第151頁、第156頁）。惟戊○之戶口名簿既
    係被告丁○○自戊○處取得，再由丙○○前往戶政事務所代
    辦李展翔、畢秀莉戶籍遷入登記，被告丁○○當時本身亦參
    選南澳鄉民代表，故其向戊○拿取戶口名簿後，交予丙○○
    ，應係同時為使自己及丙○○增加票源，否則焉有為他人干
    冒妨害投票正確刑責之理？故原審共同被告李展翔、畢秀莉
    遷籍南澳鄉，應係同時為村長候選人丙○○及鄉民代表候選
    人丁○○增加票源之目的，李、畢2人上揭供述，應係迴護
    被告丁○○之詞，尚難採信。
七、證人戊○於原審雖曾稱：被告丁○○是在94年10月至11月向
    我拿戶口名簿（原審卷第134頁），但又稱：乙○○要我陪
    他及其子甲○○一同去辦理甲○○之遷入戶籍登記等語（原
    審卷第139頁）。查本件同案被告甲○○係於94年12月1日申
    請戶籍遷入南澳鄉○○路○段41號，有偵查卷附甲○○之戶
    籍資料可稽，原審同案被告李展翔、畢秀莉則係在同年12月
    12日遷入上址，二者相差11日，而戊○於原審供稱：與乙○○、甲○○一起去辦理戶口遷入時，戶口名簿在我手上，丁○○向我拿戶口名簿，是在與乙○○、甲○○一起去辦戶口
    遷入之後，偵查中檢察官問我時，時間我沒記那麼清楚等語
    （原審卷第216頁）。證人乙○○於本院審理時亦證稱：甲○○要遷入時，是戊○在保管戶口名簿，94年12月1日遷籍
    當天，戊○有跟我們一起去辦，辦完後，戊○又把戶口名簿
    拿走，辦理遷入當天戶口名簿上無外人名字等語（本院97年
    7月2日審判筆錄第7頁）。是戊○於原審就被告丁○○於94
    年10至11月間向其拿戶口名簿之陳述，應屬記憶錯誤，正確
    時間應在94年12月上旬（即12月1日之後至同年月12日之前
    ）。至於證人乙○○於本院審理時另稱：94年年底，那時我
    已解僱戊○，丙○○有到蘇花路2段41號，問我有無欠工人
    ，年底他打電話來，說有2個工人要來工作，問我戶籍，我
    說戶口名簿在戊○那裡，後來我就不知道了等語（本院97年
    7月2日審判筆錄第3頁），其所述丙○○尋問戶籍之時間係
    在94年年底，而丙○○於94年12月12日即已代辦李展翔、畢
    秀莉之遷入登記，證人乙○○上開證言，尚難據為對被告丁○○有利之認定。綜上所述，被告丁○○犯罪事證明確，應
    依法論科。
參、論罪科刑理由：
一、被告丁○○行為後，刑法第146條於96年1月24日經修正公布
    為：「以詐術或其他非法之方法，使投票發生不正確之結果
    或變造投票之結果者，處五年以下有期徒刑。」「意圖使特
    定候選人當選，以虛偽遷徙戶籍取得投票權而為投票者，亦
    同。」「前二項之未遂犯罰之。」細繹修正前、後法條文義
    ，修正條文增列第2項所稱「意圖使特定候選人當選，以虛
    偽遷徙戶籍取得投票權而為投票」，固係修正前規定所無，
    惟修正理由謂：「一、公職人員經由各選舉區選出，自應獲
    得各該選舉區居民多數之支持與認同，始具實質代表性，若
    以遷徙戶籍但未實際居住戶籍地之方式，取得投票權參與投
    票，其影響戕害民主選舉之精神甚深。二、為導正選舉風氣
    ，爰增訂第2項：『意圖使特定候選人當選，以虛偽遷徙戶
    籍取得投票權而為投票者，亦同』。三、現未實際居住於戶
    籍地者有數百萬人，其因就業、就學、服兵役未實際居住於
    戶籍地，或為子女學區、農保、都會區福利給付優渥、保席
    次或其他因素而遷籍於未實際居住地，其原因不一。然此與
    意圖支持特定候選人當選，進而遷徙戶籍之情形不同，並非
    所有籍在人不在參與投票均須以刑罰相繩，是以第2項以意
    圖使特定候選人當選虛偽遷徙戶籍投票者，為處罰之對象」
    。足見此條項之增訂，無非意在明文規範「藉由遷徙戶籍而
    取得形式投票資格」之此類犯罪，俾期杜絕藉由第1項概括
    規定涵攝此類犯罪而引發之學界爭議。析言之，足可該當修
    正刑法第146條第2項處罰規定之刑事犯罪，必行為人具有使
    特定候選人當選之意圖，且未實際住居相應選區，猶將自己
    戶籍遷入，藉以取得形式投票資格（投票權），進而於選舉
    投票日到場為其投票權之行使，而使上開相應選區投票總數
    發生不正確之結果。究其涵攝結果，實與司法實務往昔藉由
    刑法第146條第1項規定處罰此類犯罪之結論無殊，此觀終審
    法院歷來就此所為闡釋，莫不略謂：「按刑法第146條第1項
    之規定，其立法目的在杜絕任何選舉舞弊，以達選舉之純正
    與公平，該條之規定係屬概括規定，除使用詐術外，其他以
    一切非法之方法，達妨害選舉之公平與純正者，均有該條之
    適用，且由該條文之規定觀之，必須行為人主觀上具備妨害
    投票正確結果之故意，而以詐術或其他非法之方法，使投票
    發生不正確之結果或變造投票之結果行為，始足以構成本罪
    ，而所謂『詐術』即使用欺罔手段，使人陷於錯誤而言，所
    謂『其他非法之方法』，即除詐術外，其他一切非法律所允
    許之方法，均屬之；所謂『使投票發生不正確之結果』，乃
    指行為人使投票所得之結果，與真實之結果不相符合之意，
    亦即指因行為人之妨害投票行為而導致投票結果為不正確之
    『票數』而言，此與以該選舉區內有選舉權人數及投票人數
    為比例之投票率，或以投票人數及各候選人得票數為比例之
    得票率無關，亦不以使落選者當選或使當選者落選為必要。
    而依公職人員選舉罷免法第15條第1項之規定，有選舉權人
    在各該選舉區繼續居住4個月以上者，為公職人員選舉各該
    選舉區之選舉人，今若為符合上開公職人員選舉罷免法之規
    定，為支持某特定候選人，而將戶籍及實際上居住所遷入該
    選舉區，固符合上開規定及主權在民原則，自不待言。然若
    實際上並未居住該選舉區，為支持某特定候選人，而虛報遷
    入戶籍者，則為所謂『投票部隊』，其有妨害選舉之純正及
    公正性，至為顯然，如不認為構成刑法第146條第1項之妨害
    投票罪，法律即流為具文，且昧於社會事實，是以若以此種
    虛報戶籍遷入之手段進而投票，達妨害投票之目的，自非法
    律所允許之方法，除應加以行政處罰外，另應該當於刑法第
    146條第1項所規定之『其他非法之方法』之要件」（最高法
    院91年度臺上字第376號、92年度臺上字第6125號、94年度
    臺上字第3657號判決參照）。本件被告丁○○行為後，刑法
    第146條雖經修正，然其影響所及，僅關於此犯罪究否業經
    另立類型化之處罰明文（即關於此犯罪有無類型化之處罰依
    據），至其修正前後法條文義之於此類犯罪涵攝之過程暨其
    刑罰之實質內涵，則無二致。是以修正刑法第146條增訂同
    條第2項「藉由遷徙戶籍取得形式投票資格」此類犯罪之類
    型化處罰依據，然此增訂既未變更此類犯罪之構成要件暨刑
    罰內涵，自非法律變更，核無新舊法律比較適用之問題，即
    應依刑法第2條第1項前段之規定，適用被告行為時法即修正
    前刑法第146條第1項之規定。
二、被告丁○○行為時，刑法業於94年2月2日經修正公布，並於
    被告行為後之95年7月1日施行，刑法第28條關於共同正犯之
    規定，將舊法之「實施」修正為「實行」，其中「實施」一
    語，涵蓋陰謀、預備、著手及實行之概念在內，其範圍較廣
    ；而「實行」則著重於直接從事構成犯罪事實之行為，其範
    圍較狹，2者之意義及範圍固有不同，但本件被告丁○○與
    丙○○之犯行，無論依修正前或修正後之規定，均成立共同
    正犯，修正後之規定對其並無所謂「有利或不利」之情形，
    依法律一般適用原則，應適用裁判時法。
三、刑法第36條、第37條第2項關於褫奪公權之規定亦經修正，
    第36條刪除原條文第3款「行使選舉、罷免、創制、複決四
    權之資格」之規定；第37條第2項原規定：「宣告6月以上有
    期徒刑，依犯罪之性質認為有褫奪公權之必要者，宣告1年
    以上10年以下褫奪公權」，修正為：「宣告1年以上有期徒
    刑，依犯罪之性質認為有褫奪公權之必要者，宣告1年以上1
    0年以下褫奪公權」。又公職人員選舉罷免法於被告行為後
    之96年11月7日亦經修正，修正前第98條第3項規定：「犯本
    章之罪或刑法分則第6章之妨害投票罪，宣告有期徒刑以上
    之刑者，並宣告褫奪公權」，修正後移置為第113條第3項，
    該條項關於褫奪公權之規定僅係條項之變更，文字並未修正
    ，就此不生新舊法比較適用問題，依法律一般適用原則，應
    適用裁判時法，而該條項有關褫奪公權之規定，係刑法第37
    條第2項之特別規定，應優先適用，然關於褫奪公權被褫奪
    之資格與褫奪期間，公職人員選舉罷免法並未規定，自應回
    歸適用刑法之規定。比較刑法修正前後關於褫奪公權被褫奪
    之資格，以修正後規定較有利於被告，而褫奪公權之期間規
    定，修正前後則無不同。惟褫奪公權係從刑，依從刑附屬於
    主刑原則，應依主刑規定為整體適用。
四、查原審同案被告李展翔、畢秀莉本均無以「宜蘭縣南澳鄉○○路○段41號」為其日常生活重心所在地之真意，亦未實際
    住居該處，僅係為圖取得宜蘭縣選舉委員會於95年6月10日
    所舉辦之宜蘭縣南澳鄉第18屆鄉民代表暨村長選舉之投票資
    格，俾使特定候選人當選，而將戶籍遷入上址，以此方式使
    宜蘭縣選舉委員會將其等登載於選舉人名冊並公告確定，而
    取得在南澳鄉南澳村投票之形式資格，進而於選舉日為投票
    權之行使，使投票總數發生不正確之結果，核被告丁○○與
    原審同案被告李展翔、畢秀莉均係犯修正前刑法第146條第1
    項之妨害投票正確罪，李展翔、畢秀莉部分業經原審各判處
    有期徒刑6月，各減為有期徒刑3月，並均褫奪公權2年，減
    為1年，均緩刑2年確定在案。被告丁○○與李展翔、畢秀莉
    及證人丙○○，有犯意聯絡及行為分擔，為共同正犯。被告
    丁○○與丙○○、李展翔、畢秀莉利用不知情之戊○，取得
    戶口名簿，遂其虛設戶籍取得投票權，以支持特定候選人而
    妨害投票之目的，為間接正犯。又被告丁○○犯罪時間在96
    年4月24日以前，所犯之罪合於中華民國96年罪犯減刑條例
    第2條第1項第3款之規定，且非同條例第3條所定不得減刑之
    罪，所犯之罪依該條例規定，減其宣告刑為2分之1。
五、原審以被告丁○○犯罪事證明確，援引刑法第2條第1項前段
    、第11條前段、第28條、修正前刑法第146條第1項、第37條
    第2項、96年11月7日修正公布公職人員選舉罷免法第113條
    第3項，中華民國96年罪犯減刑條例第2條第1項第3款、第7
    條、第14條規定，並審酌被告丁○○為圖當選鄉民代表，與
    為當選村長之丙○○，以幽靈人口方式，共同將李展翔、畢
    秀莉戶籍虛偽遷移戶籍至南澳鄉，取得投票資格，敗壞民主
    選舉風氣，對其他候選人造成不公平之競爭，其犯罪之動機
    、目的、手段，犯後飾詞否認犯行等一切情狀，量處有期徒
    刑1年2月，褫奪公權2年，再依中華民國96年罪犯減刑條例
    之規定，減為有期徒刑7月，褫奪公權1年。原判決認事用法
    尚無不合，量刑亦稱妥適。被告丁○○否認犯行，指摘原判
    決不當，提起上訴，為無理由，應予駁回。
貳、被告甲○○部分：
一、本件公訴意旨另以：被告甲○○係宜蘭縣南澳鄉○○路○段4
    1號之鐵皮屋所有人乙○○之子，該屋原由戊○管理並設籍
    。被告甲○○原設籍臺北縣新莊市○○○路468巷22號7樓，
    為取得95年間宜蘭縣南澳鄉第18屆鄉民代表暨村長選舉之投
    票資格，俾使特定候選人當選，竟萌生妨害投票之犯意，於
    94年12月1日向不知情之戊○表示，欲遷入上址擔任戶長，
    要求戊○偕同至宜蘭縣南澳鄉戶政事務所辦理戶籍遷入，惟
    實際並未居住該處。嗣宜蘭縣選舉委員會依宜蘭縣南澳鄉戶
    政事務之戶籍登記資料，誤認被告甲○○已於投票日（95年
    6月10日）之前1日，在宜蘭縣南澳鄉繼續居住達4個月以上
    ，進而將其編入宜蘭縣南澳鄉第18屆鄉民代表暨村長選舉之
    選舉人名冊，並公告確定。被告甲○○遂藉此虛偽遷移戶籍
    之方式，取得投票權，繼於95年6月10日選舉投票日，前往
    宜蘭縣南澳鄉南澳村第332投票所行使投票權，使宜蘭縣南
    澳鄉第18屆鄉民代表暨村長選舉之投票發生票數不實增加之
    不正確結果，因認被告甲○○涉犯修正前刑法第146條第1項
    之妨害投票罪嫌云云。
二、按犯罪事實應依證據認定之，無證據不得認定犯罪事實。又
    不能證明被告犯罪者，應諭知無罪之判決。刑事訴訟法第15
    4條第2項、第301條第1項分別定有明文。而事實之認定，應
    憑證據，如未能發現相當證據，或證據不足以證明犯罪事實
    ，自不能以推測或擬制之方法，為裁判基礎。且認定犯罪事
    實所憑之證據，雖不以直接證據為限，間接證據亦包括在內
    ，然而無論直接或間接證據，其為訴訟上之證明，須於通常
    一般人均不致有所懷疑，而得確信其為真實之程度者，始得
    據為有罪之認定。倘其證明尚未達到此一程度，而有合理懷
    疑之存在，致無從使事實審法院獲得有罪之確信時，即應由
    法院為諭知被告無罪之判決（最高法院40年臺上字第86號、
    76年臺上字第4986號判例參照）。
三、本件公訴意旨認被告甲○○涉犯刑法第146條第1項之妨害投
    票罪嫌，無非係以被告甲○○之自白及偵查卷附遷入戶籍登
    記申請書、宜蘭縣第18屆鄉鎮市民代表暨村里長選舉第332
    投票所選舉人名冊等，為其主要論據。經訊被告甲○○固坦
    承於94年12月1日將戶籍遷至宜蘭縣南澳鄉○○路○段41號，
    及於95年6月10日宜蘭縣南澳鄉第18屆鄉民代表暨村長選舉
    時，前往投票之事實，惟堅決否認妨害投票犯行，辯稱：我
    因從事花卉種植，前於86年9月30日將戶籍遷入宜蘭縣南澳
    鄉碧候村陽明巷55之2號，88年7月南澳鄉花卉產銷班成立，
    我擔任班員兼會計迄今。88年3月間，我父親乙○○以150萬
    元用被告丁○○名義購買宜蘭縣南澳鄉○○村○○路152號
    （後整編為宜蘭縣南澳鄉○○路○段41號）房屋及土地，當
    時房屋已損壞無法居住，故在該地相隔約40公尺處建一約20
    坪之鐵皮屋，加裝潢共花費12萬元，供我居住。嗣經營花卉
    一段時間後，因產銷情況不理想，無法維持生計，乃將班務
    委由戊○管理，並同意戊○住在該處。我則至臺北市打零工
    ，住在臺北縣新莊市○○○路468巷23號7樓堂哥家，後來因
    堂哥將其建物出售，我又遷回宜蘭縣南澳鄉○○路○段41號
    ，但該處是我父親的房地，我有間歇性前往居住，水電費用
    是我在繳交，遷戶籍非為選舉等語。
四、本院查：
（一）被告甲○○於94年12月1日遷入宜蘭縣南澳鄉○○村○○
      路○段41號，並於95年6月10日前往宜蘭縣南澳鄉投票所投
      票之事實，有遷入戶籍登記申請書、宜蘭縣第18屆鄉鎮市
      民代表暨村里長選舉第332投票所選舉人名冊在卷可查（
      選他字卷第29頁、第102頁），被告甲○○對此並不爭執
      。
（二）證人即被告甲○○之父乙○○於本院審理時結證稱：被告
      甲○○曾在南澳鄉○○村○○路○段41號住過，我是88年
      購買該處土地，90年才僱用戊○，僱用到94年中旬，88年
      之前甲○○住在碧候我蓋的工寮那邊，後來那邊的地主不
      讓我們種花，88年就搬到蘇花路2段41號，後來在旁邊蓋
      鐵皮屋，甲○○就住在鐵皮屋，並在我住的地方與蘇花路
      之間來來去去，陸陸續續直到90年，甲○○將戶籍遷到他
      堂哥新莊住處，90年後我僱用戊○，甲○○就沒有再住南
      澳，到94年我沒再僱用戊○，甲○○就陸續回來工作，遷
      完戶籍，有陸續住該處，蘇花路2段41號之水費及電話費
      是我負擔‧‧‧甲○○從碧候回來，交了一些壞朋友，我
      希望他回南澳工作，要他住在南澳，管理那裡花卉，因已
      解僱戊○，那裡不能沒有人管理，所以甲○○遷籍去那裡
      管理花卉，那是自己買的土地，要有人在那裡，花卉場也
      是自己蓋的，88年在碧候種花時，甲○○戶籍也是設在那
      邊，來來去去的住，蘇花路也是類似情形等語（本院97年
      7月2日審判筆錄第4-9頁）。
（三）戊○於原審亦陳稱：當初乙○○及甲○○來找我，說要遷
      戶籍，乙○○說以後戶籍要交給甲○○當戶長，所以我們
      3人一同去戶政事務所辦戶籍，不是為了選舉等語（原審
      卷第216頁）。證人戊○於偵查及原審雖證稱被告甲○○
      未住蘇花路2段41號，惟被告甲○○係於乙○○僱用戊○
      後，即遷至臺北縣新莊市堂哥住處，至94年乙○○解僱戊○後，始再回南澳管理花卉等情，業經證人乙○○證述如
      前，則戊○於上址居住期間，未見被告甲○○在該址居住
      ，與上開事證並無矛盾。
（四）再查南澳鄉○○村○○路○段41號鐵皮屋之電費及電話費
      用，分別登記為乙○○及被告甲○○名義，自89年7月起
      至96年12月，均係由乙○○自其蘇澳農會第000000000000
      00號存款帳戶扣繳之事實，有偵查卷附電費及電話費收據
      （選他字卷第71-75頁）及本院卷附該帳戶存摺明細影本
      可參，並經證人乙○○證述在卷。而偵查卷附上址周邊照
      片所示（選他字卷第117-124頁），確有花卉栽種情形，
      堪認被告所辯94年遷籍至上址後，從事管理花卉栽種管理
      等情，尚非不能採信。
（五）按修正前刑法第146條第1項規定：「以詐術或其他非法之
      方法，使投票發生不正確之結果或變造投票之結果者，處
      五年以下有期徒刑。」所謂「其他非法之方法」，即指除
      詐術外，其他一切非法律所允許之方法均屬之，並不以構
      成刑事法上犯罪之非法行為為限。嗣96年1月24日修正增
      列第2項：「意圖使特定候選人當選，以虛偽遷徙戶籍取
      得投票權而為投票者，亦同」，係使「其他非法之方法」
      之不確定法律概念明確化，立法理由已述之如前。憲法保
      障人民居住遷徙之自由，人民遷籍於未實際居住該地之原
      因不一，然此與意圖支持特定候選人當選，進而遷徙戶籍
      之情形不同，並非所有籍在人不在參與投票均須以刑罰相
      繩，是以修正條文第2項須以意圖使特定候選人當選虛偽
      遷徙戶籍投票者，為處罰之對象。修正前所謂「其他非法
      之方法」，固包括行為人以不實遷入戶籍之方式，致未實
      際居住於選舉區取得投票權而為投票者，但應以行為人在
      主觀上有為支持某特定候選人之意圖為限，並非謂凡以不
      實遷入戶籍之方式，致未實際居住於選舉區取得投票權而
      投票者，即該當修正前刑法第146條第1項之構成要件（最
      高法院96年度臺上字第5688號判決參照），自應視具體個
      案，審酌實際情形，探究遷籍之合理性。
（六）本件南澳鄉○○村○○路○段41號土地及地上鐵皮建物，
      係被告甲○○之父乙○○所有（土地因屬保留地，由具原
      住民身分之被告丁○○出名登記），被告甲○○將戶籍遷
      入父親所有之建物，復在該處有栽種管理花卉之事實，且
      其迄今仍設籍該址，其時常居住於其父乙○○於宜蘭縣羅
      東鎮○○街45號址，亦屬與人情之常，自不能僅以被告甲○○未長時間居住於設籍處所，及其曾於95年6月10日宜
      蘭縣南澳鄉第18屆鄉民代表暨村長選舉日有行使投票權之
      事實，而不問當初遷址之緣由為何，遽論被告甲○○遷籍
      之際，即具有為支持某特定候選人之主觀意圖，而以妨害
      投票罪相繩。本件檢察官所舉事證，尚無從使本院形成被
      告甲○○有罪之確信，此外復查無其他積極證據足資證明
      ，被告甲○○有何以非法方法，使投票發生不正確之結果
      ，揆諸前揭規定及說明，本案不能證明被告甲○○犯罪，
      應為無罪之諭知。原審未能詳為勾稽，而認定被告甲○○
      犯罪，據以論罪科刑，即有未合。被告甲○○上訴意旨，
      否認犯罪，指摘原判決此部分不當，提起上訴，為有理由
      。原判決關於被告甲○○部分應予撤銷，並諭知被告甲○○無罪之判決。
據上論斷，應依刑事訴訟法第368條、第369條第1項前段、第364
條、第301條第1項，判決如主文。
本案經檢察官呂建昌到庭執行職務。
中    華    民    國    97    年    7     月    23    日
            刑事第十三庭  審判長法  官  曾德水
                                法  官  林婷立
                                法  官  談  虎
以上正本證明與原本無異。
被告王世育，不得上訴。
檢察官及被告丁○○，如不服本判決，應於收受送達後十日內向
本院提出上訴書狀，其未敘述上訴之理由者並得於提起上訴後十
日內向本院補提理由書（均須按他造當事人之人數附繕本）。
                               書記官   黃家麟
中    華    民    國    97    年    7     月    29    日
附錄：本案論罪科刑法條全文
修正前刑法第146條
以詐術或其他非法之方法，使投票發生不正確之結果或變造投票
之結果者，處5年以下有期徒刑。
前項之未遂犯罰之。


司法院資訊處製作；財團法人民間司法改革基金會備份。
